ACORDAO-COMPLETO-2527595

ACÓRDÃO 2448/2022 ATA 13/2022 - PRIMEIRA CÂMARA

VISTOS, relatados e discutidos estes autos de tomada de contas especial instaurada pelo Fundo Nacional de Saúde.
ACORDAM os ministros do Tribunal de Contas da União, reunidos em sessão da 1ª Câmara, diante das razões expostas pelo relator, em:
9.1. considerar revéis, para todos os efeitos, o Sr. Wagner José Travain e a Drogaria Popular Mineiros do Tiete Ltda.;
9.2. julgar irregulares as contas do Sr. Wagner José Travain e da Drogaria Popular Mineiros do Tiete Ltda., com fundamento no art. 16, III, "b" e "c", da Lei 8.443/1992, e condená-los, solidariamente, ao pagamento das quantias a seguir especificadas, atualizadas monetariamente e acrescidas de juros de mora, calculados a partir das datas especificadas até a data do efetivo recolhimento, fixando o prazo de 15 (quinze) dias, a contar da notificação, para que comprovem, perante o Tribunal (art. 214, III, "a", do RI/TCU) , o recolhimento da dívida aos cofres do Fundo Nacional de Saúde, na forma da legislação em vigor:
	DATA DA OCORRÊNCIA
	VALOR ORIGINAL
 (R$) 
	D/C

	13/2/2012
	           6,39 
	D

	14/3/2012
	   6.273,48 
	D

	14/3/2012
	           9,60 
	D

	27/3/2012
	   5.424,75 
	D

	27/3/2012
	           9,60 
	D

	27/4/2012
	           9,60 
	D

	27/4/2012
	   6.118,83 
	D

	12/6/2012
	           3,90 
	D

	12/6/2012
	   6.324,15 
	D

	14/6/2012
	         53,46 
	D

	26/7/2012
	           5,70 
	D

	26/7/2012
	   6.795,60 
	D

	26/7/2012
	         53,46 
	D

	23/8/2012
	         41,31 
	D

	23/8/2012
	   7.123,80 
	D

	23/8/2012
	           5,70 
	D

	10/9/2012
	         15,30 
	D

	10/9/2012
	   7.218,45 
	D

	8/10/2012
	         25,20 
	D

	8/10/2012
	   4.486,85 
	D

	8/11/2012
	         13,77 
	D

	9/11/2012
	   3.869,40 
	D

	18/12/2012
	   4.303,95 
	D

	18/12/2012
	         11,40 
	D

	18/12/2012
	         25,20 
	D

	18/12/2012
	         13,77 
	D

	30/12/2012
	         13,77 
	D

	30/12/2012
	         25,20 
	D

	30/12/2012
	   5.224,95 
	D

	7/3/2013
	   1.433,10 
	D

	7/3/2013
	           3,90 
	D

	14/3/2013
	   1.386,30 
	D

	14/3/2013
	           5,70 
	D

	8/4/2013
	         39,60 
	D

	8/4/2013
	      663,75 
	D

	8/4/2013
	         19,20 
	D

	17/4/2013
	         13,77 
	D

	31/5/2013
	         26,73 
	D

	31/5/2013
	      544,80 
	D

	31/5/2013
	         13,77 
	D

	4/6/2013
	         44,40 
	D

	4/6/2013
	         16,80 
	D

	4/6/2013
	      176,58 
	D

	4/6/2013
	   2.135,40 
	D

	2/7/2013
	           8,40 
	D

	2/7/2013
	   2.749,95 
	D

	2/7/2013
	      123,93 
	D

	25/7/2013
	      301,32 
	D

	25/7/2013
	   2.265,60 
	D

	25/7/2013
	         25,20 
	D

	30/08/2013
	         25,20 
	D

	30/8/2013
	   1.749,15 
	D

	30/8/2013
	      341,01 
	D

	1/10/2013
	   1.845,75 
	D

	1/10/2013
	         25,20 
	D

	2/10/2013
	      449,55 
	D

	12/11/2013
	         25,20 
	D

	12/11/2013
	      285,12 
	D

	12/11/2013
	   1.932,45 
	D

	9/12/2013
	         81,00 
	D

	9/12/2013
	         19,20 
	D

	9/12/2013
	   1.377,15 
	D

	30/12/2013
	         14,40 
	D

	30/12/2013
	      191,97 
	D

	30/12/2013
	   1.130,70 
	D

	7/2/2014
	      812,50 
	D

	28/2/2014
	      206,55 
	D

	28/2/2014
	         41,31 
	D

	5/3/2014
	   1.294,65 
	D

	16/4/2014
	         14,40 
	D

	16/4/2014
	   1.006,20 
	D

	12/5/2014
	   1.443,65 
	D

	12/5/2014
	         19,20 
	D

	2/6/2014
	   2.497,95 
	D

	7/7/2014
	         13,46 
	D

	7/7/2014
	   2.859,15 
	D

	7/7/2014
	           4,80 
	D

	7/7/2014
	         20,00 
	D

	31/7/2014
	   3.763,35 
	D

	31/7/2014
	           4,80 
	D

	108/2014
	         68,85 
	D

	1/8/2014
	         26,92 
	D

	1º/9/2014
	   3.040,20 
	D

	1º/9/2014
	           3,90 
	D

	1º/9/2014
	         30,00 
	D

	1º/10/2014
	   2.936,10 
	D

	1º/10/2014
	         95,10 
	D

	1º/10/2014
	         30,00 
	D

	2/10/2014
	         13,77 
	D

	2/10/2014
	      165,24 
	D

	3/11/2014
	         30,00 
	D

	3/11/2014
	   3.924,15 
	D

	3/11/2014
	           3,90 
	D

	3/11/2014
	      289,17 
	D

	28/11/2014
	         13,46 
	D

	28/11/2014
	         55,08 
	D

	1º/12/2014
	         30,00 
	D

	1º/12/2014
	   4.218,90 
	D

	1º/12/2014
	         50,40 
	D

	14/1/2015
	   2.602,35 
	D

	14/1/2015
	         80,19 
	D

	14/1/2015
	         50,40 
	D

	14/1/2015
	         13,77 
	D

	14/1/2015
	         42,00 
	D

	9/2/2015
	         13,46 
	D

	9/2/2015
	         19,20 
	D

	9/2/2015
	         27,60 
	D

	9/2/2015
	      476,28 
	D

	9/2/2015
	   3.358,20 
	D

	3/3/2015
	         16,80 
	D

	3/3/2015
	   1.726,65 
	D

	3/3/2015
	      289,17 
	D

	3/3/2015
	         28,80 
	D

	2/4/2015
	         38,40 
	D

	2/4/2015
	         32,40 
	D

	2/4/2015
	   1.472,55 
	D

	5/5/2015
	   1.807,95 
	D

	5/5/2015
	         46,80 
	D

	5/5/2015
	         38,40 
	D

9.3. aplicar ao Sr. Wagner José Travain e à Drogaria Popular Mineiros do Tiete Ltda., com fundamento no art. 57 da Lei 8.443/1992 c/c art. 267 do RI/TCU, multa no valor de R$ 42.000,00 (quarenta e dois mil reais) , fixando prazo de 15 (quinze) dias, a contar da notificação, para que comprovem, perante este Tribunal (art. 214, III, "a", do RI/TCU) , o recolhimento da dívida aos cofres do Tesouro Nacional, atualizada monetariamente desde a data do presente acórdão até a do efetivo recolhimento, se for paga após o vencimento, na forma da legislação em vigor;
9.4. autorizar, desde logo, se requerido, com fundamento no art. 26, da Lei 8.443/1992, c/c o art. 217, §§ 1º e 2º, do RI/TCU, o parcelamento das dívidas em até 36 parcelas, incidindo, sobre cada parcela, corrigida monetariamente, os correspondentes acréscimos legais, fixando-lhes o prazo de 15 (quinze) dias, a contar do recebimento da notificação, para comprovarem, perante o Tribunal, o recolhimento da primeira parcela, e de 30 (trinta) dias, a contar da parcela anterior, para comprovarem o recolhimento das demais parcelas, devendo incidir, sobre cada valor mensal, atualizado monetariamente, os juros de mora devidos, no caso do débito, na forma prevista na legislação em vigor, alertando os responsáveis de que a falta de comprovação do pagamento de qualquer parcela importará o vencimento antecipado do saldo devedor, nos termos do § 2º do art. 217, do Regimento Interno deste Tribunal;
9.5. autorizar, desde logo, nos termos dos arts. 219, II, do RI/TCU e art. 28, II, da          Lei 8.443/1992, a cobrança judicial das dívidas, caso não atendida a notificação;
9.6. enviar cópia deste acórdão ao Fundo Nacional de Saúde e aos responsáveis, informando-os que o inteiro teor da presente deliberação, estará disponível para consulta, no dia seguinte a sua oficialização, no endereço www.tcu.gov.br/acordaos;
9.7. encaminhar cópia da deliberação à Procuradoria da República no Estado de São Paulo, em cumprimento ao disposto no § 3º do art. 16 da Lei 8.443/1992.

Tomada de contas especial instaurada pelo Fundo Nacional de Saúde/Ministério da Saúde (FNS/MS) em razão da aplicação irregular de recursos no âmbito do Programa Farmácia Popular do Brasil  Aqui Tem Farmácia Popular (PFPB), no período de 13/2/2012 a 5/5/2015.

Primeira Câmara

Fundo Nacional de Saúde/MS.

3. Interessados/Responsáveis:
3.1. Responsáveis: Drogaria Popular Mineiros do Tiete Ltda. (10.993.557/0001-24); Wagner José Travain (XXX.714.858-XX).

13.1. Ministros presentes: Walton Alencar Rodrigues (Presidente), Benjamin Zymler e Vital do Rêgo.
13.2. Ministro-Substituto convocado: Augusto Sherman Cavalcanti.
13.3. Ministro-Substituto presente: Weder de Oliveira (Relator).

ACORDAO-COMPLETO-2565591

Acórdão de Relação 10595/2022 - Primeira Câmara

Acórdão de Relação

ACORDAO-COMPLETO-2542197

Acórdão de Relação 4455/2022 - Primeira Câmara

WEDER DE OLIVEIRA

p class="paragrafo_nivel_4">O envio de carta registrada com aviso de recebimento está expressamente enumerado entre os meios de comunicação de que dispõe o Tribunal de Contas da União para proceder às suas intimações.
O inciso II do art. 179 do Regimento Interno do TCU é claro ao exigir apenas a comprovação da entrega no endereço do destinatário, bastando o aviso de recebimento simples. 
No caso vertente, a citação dos responsáveis se deu em endereços provenientes da base de CPFs da Receita Federal, Renach e Endereço Profissional. A entrega dos ofícios citatórios nesses endereços ficou comprovada. 
Da revelia dos responsáveis
Transcorrido o prazo regimental fixado e mantendo-se inertes os aludidos responsáveis, impõe-se que sejam considerados revéis, dando-se prosseguimento ao processo, de acordo com o art. 12, § 3º, da Lei 8.443/1992.
Nos processos do TCU, a revelia não leva à presunção de que seriam verdadeiras todas as imputações levantadas contra os responsáveis, diferentemente do que ocorre no processo civil, em que a revelia do réu opera a presunção da verdade dos fatos narrados pelo autor (Acórdão 1009/2018-TCU-Plenário, Relator Ministro Bruno Dantas; 2369/2013-TCU-Plenário, Relator Ministro Benjamin Zymler; e 2449/2013-TCU-Plenário, Relator Ministro Benjamin Zymler) . Dessa forma, a avaliação da responsabilidade do agente não pode prescindir da prova existente no processo ou para ele carreada. 
Ao não apresentar sua defesa, os responsáveis deixaram de produzir prova da regular aplicação dos recursos sob sua responsabilidade, em afronta às normas que impõem aos gestores públicos a obrigação legal de, sempre que demandados pelos órgãos de controle, apresentar os documentos que demonstrem a correta utilização das verbas públicas, a exemplo do contido no art. 93 do Decreto-Lei 200/1967: "Quem quer que utilize dinheiros públicos terá de justificar seu bom e regular emprego na conformidade das leis, regulamentos e normas emanadas das autoridades administrativas competentes." 
Mesmo as alegações de defesa não sendo apresentadas, considerando o princípio da verdade real que rege esta Corte, procurou-se buscar, em manifestações dos responsáveis na fase interna desta Tomada de Contas Especial, se havia algum argumento que pudesse ser aproveitado a seu favor. Os responsáveis, no entanto, não apresentaram justificativas na fase interna. 
Em se tratando de processo em que as partes interessadas não se manifestaram acerca das irregularidades imputadas, não há elementos para que se possa efetivamente aferir e reconhecer a ocorrência de boa-fé na conduta dos responsávéis, podendo este Tribunal, desde logo, proferir o julgamento de mérito pela irregularidade das contas, conforme os termos dos §§ 2º e 6º do art. 202 do Regimento Interno do TCU. (Acórdão 2064/2011-TCU-Primeira Câmara, Relator Ministro Ubiratan Aguiar; 6.182/2011-TCU-Primeira Câmara, Relator Ministro-Substituto Weder de Oliveira; 4.072/2010-TCU-Primeira Câmara, Relator Ministro Valmir Campelo; 1.189/2009-TCU-Primeira Câmara, Relator Ministro-Substituto Marcos Bemquerer; 731/2008-TCU-Plenário, Relator Ministro Aroldo Cedraz) .
Dessa forma, os responsáveis Drogaria Popular/Drogaria Popular Mineiros do Tiete Ltda. e Wagner Jose Travain devem ser considerados revéis, nos termos do art. 12, §3º, da Lei 8.443/1992, devendo as contas serem julgadas irregulares, condenando-os solidariamente ao débito apurado e aplicando-lhes a multa prevista no art. 57 da Lei 8.443/1992.
Culpabilidade
No âmbito do TCU, é considerado de boa-fé o responsável que, embora tenha concorrido para o dano ao erário ou outra irregularidade, seguiu as normas pertinentes, os preceitos e os princípios do direito. A análise, portanto, é feita sob o ponto de vista objetivo, sem que seja necessária a comprovação de má-fé (dolo) , mas apenas da ausência de boa-fé objetiva (Acórdão 7936/2018-TCU-Segunda Câmara, Relator Ministro-Substituto Augusto Sherman) .
Dessa forma, não é possível atestar a boa-fé dos responsáveis, já que o dano decorreu justamente do descumprimento das normas e princípios do Programa Farmácia Popular do Brasil - PFPB. É possível afirmar que os responsáveis tinham consciência da ilicitude dos atos, haja vista terem assinado termo de adesão no qual requereram a habilitação nas condições estabelecidas pela Portaria que rege o Programa, da qual declararam expressamente estarem cientes de todo o conteúdo e exigências, as quais aceitaram e se comprometeram a cumprir.
Verificação do Prazo de Prescrição da Pretensão Punitiva
Observa-se não ter ocorrido a prescrição da pretensão punitiva por parte do TCU, que, nos termos do entendimento firmado no Acórdão 1441/2016-TCU-Plenário (Relator Ministro Benjamin Zymler) , subordina-se ao prazo geral de prescrição indicado no art. 205 do Código Civil, qual seja, dez anos, contados a partir da data de ocorrência da irregularidade sancionada, nos termos do art. 189 do Código Civil. As irregularidades discutidas nesta TCE ocorreram nos exercícios de 2012 a 2015, bem como houve interrupção do prazo prescricional, em 16/6/2021, em função do ato que determinou as citações (peça 33) , portanto há menos de 10 anos, não restando caracterizada a prescrição da pretensão punitiva.
CONCLUSÃO
Em face da análise promovida na seção 'Exame Técnico', verifica-se que os responsáveis Drogaria Popular/Drogaria Popular Mineiros do Tiete Ltda. e Wagner Jose Travain não lograram comprovar a boa e regular aplicação dos recursos e, instados a se manifestar, optaram pelo silêncio, configurando a revelia, nos termos do §3º, do art. 12, da Lei 8.443/1992. Ademais, inexistem nos autos elementos que demonstrem a boa-fé dos responsáveis ou a ocorrência de outras excludentes de culpabilidade.
Vale ressaltar que a jurisprudência pacífica nesta Corte é no sentido da imprescritibilidade das ações de ressarcimento ao erário (Súmula TCU 282) . Dessa forma, identificado dano ao erário, devese instaurar e julgar o processo de tomada de contas especial para responsabilizar seus agentes causadores, respeitando o direito ao contraditório e à ampla defesa, independentemente de quando ocorreram os atos impugnados.
Verifica-se também que não houve a prescrição da pretensão punitiva, conforme análise já realizada.
Tendo em vista que não constam dos autos elementos que permitam reconhecer a boa-fé dos responsáveis, sugere-se que as suas contas sejam julgadas irregulares, nos termos do art. 202, § 6º, do Regimento Interno do TCU, com a imputação do débito atualizado monetariamente e acrescido de juros de mora, nos termos do art. 202, §1º do Regimento Interno do TCU, descontado o valor eventualmente recolhido, com a aplicação da multa prevista no art. 57 da Lei 8.443/1992.
PROPOSTA DE ENCAMINHAMENTO
Diante do exposto, submetem-se os autos à consideração superior, propondo:
considerar revéis, para todos os efeitos, o estabelecimento comercial Drogaria Popular/Drogaria Popular Mineiros do Tiete Ltda. (CNPJ 10.993.557/0001-24) e o Sr. Wagner Jose Travain (CPF XXX.714.858-XX) , dando-se prosseguimento ao processo, nos termos do art. 12, § 3º, da Lei 8.443/1992 c/c o art. 202, § 8º, do RI/TCU;
com fundamento nos arts. 1º, inciso I, 16, inciso III, alíneas 'b' e 'c' da Lei 8.443/1992 c/c os arts. 19 e 23, inciso III, da mesma Lei, e com arts. 1º, inciso I, 209, inciso II e III, 210 e 214, inciso III, do Regimento Interno, que sejam julgadas irregulares as contas do estabelecimento comercial Drogaria Popular/Drogaria Popular Mineiros do Tiete Ltda. (CNPJ 10.993.557/0001-24) e do Sr. Wagner Jose Travain (CPF XXX.714.858-XX) , e condená-los, solidariamente, ao pagamento das quantias a seguir especificadas, com a fixação do prazo de quinze dias, a contar das notificações, para comprovarem, perante o Tribunal (art. 214, inciso III, alínea "a", do Regimento Interno) , o recolhimento das dívidas aos cofres do Fundo Nacional de Saúde, atualizadas monetariamente e acrescidas dos juros de mora, calculados a partir das datas discriminadas, até a data dos recolhimentos, na forma prevista na legislação em vigor, abatendo-se, na oportunidade, os valores já ressarcidos:
	DATA DA OCORRÊNCIA
	VALOR ORIGINAL
 (R$) 
	D/C

	13/02/2012
	           6,39 
	D

	14/03/2012
	   6.273,48 
	D

	14/03/2012
	           9,60 
	D

	27/03/2012
	   5.424,75 
	D

	27/03/2012
	           9,60 
	D

	27/04/2012
	           9,60 
	D

	27/04/2012
	   6.118,83 
	D

	12/06/2012
	           3,90 
	D

	12/06/2012
	   6.324,15 
	D

	14/06/2012
	         53,46 
	D

	26/07/2012
	           5,70 
	D

	26/07/2012
	   6.795,60 
	D

	26/07/2012
	         53,46 
	D

	23/08/2012
	         41,31 
	D

	23/08/2012
	   7.123,80 
	D

	23/08/2012
	           5,70 
	D

	10/09/2012
	         15,30 
	D

	10/09/2012
	   7.218,45 
	D

	08/10/2012
	         25,20 
	D

	08/10/2012
	   4.486,85 
	D

	08/11/2012
	         13,77 
	D

	09/11/2012
	   3.869,40 
	D

	18/12/2012
	   4.303,95 
	D

	18/12/2012
	         11,40 
	D

	18/12/2012
	         25,20 
	D

	18/12/2012
	         13,77 
	D

	30/12/2012
	         13,77 
	D

	30/12/2012
	         25,20 
	D

	30/12/2012
	   5.224,95 
	D

	07/03/2013
	   1.433,10 
	D

	07/03/2013
	           3,90 
	D

	14/03/2013
	   1.386,30 
	D

	14/03/2013
	           5,70 
	D

	08/04/2013
	         39,60 
	D

	08/04/2013
	      663,75 
	D

	08/04/2013
	         19,20 
	D

	17/04/2013
	         13,77 
	D

	31/05/2013
	         26,73 
	D

	31/05/2013
	      544,80 
	D

	31/05/2013
	         13,77 
	D

	04/06/2013
	         44,40 
	D

	04/06/2013
	         16,80 
	D

	04/06/2013
	      176,58 
	D

	04/06/2013
	   2.135,40 
	D

	02/07/2013
	           8,40 
	D

	02/07/2013
	   2.749,95 
	D

	02/07/2013
	      123,93 
	D

	25/07/2013
	      301,32 
	D

	25/07/2013
	   2.265,60 
	D

	25/07/2013
	         25,20 
	D

	30/08/2013
	         25,20 
	D

	30/08/2013
	   1.749,15 
	D

	30/08/2013
	      341,01 
	D

	01/10/2013
	   1.845,75 
	D

	01/10/2013
	         25,20 
	D

	02/10/2013
	      449,55 
	D

	12/11/2013
	         25,20 
	D

	12/11/2013
	      285,12 
	D

	12/11/2013
	   1.932,45 
	D

	09/12/2013
	         81,00 
	D

	09/12/2013
	         19,20 
	D

	09/12/2013
	   1.377,15 
	D

	30/12/2013
	         14,40 
	D

	30/12/2013
	      191,97 
	D

	30/12/2013
	   1.130,70 
	D

	07/02/2014
	      812,50 
	D

	28/02/2014
	      206,55 
	D

	28/02/2014
	         41,31 
	D

	05/03/2014
	   1.294,65 
	D

	16/04/2014
	         14,40 
	D

	16/04/2014
	   1.006,20 
	D

	12/05/2014
	   1.443,65 
	D

	12/05/2014
	         19,20 
	D

	02/06/2014
	   2.497,95 
	D

	07/07/2014
	         13,46 
	D

	07/07/2014
	   2.859,15 
	D

	07/07/2014
	           4,80 
	D

	07/07/2014
	         20,00 
	D

	31/07/2014
	   3.763,35 
	D

	31/07/2014
	           4,80 
	D

	01/08/2014
	         68,85 
	D

	01/08/2014
	         26,92 
	D

	01/09/2014
	   3.040,20 
	D

	01/09/2014
	           3,90 
	D

	01/09/2014
	         30,00 
	D

	01/10/2014
	   2.936,10 
	D

	01/10/2014
	         95,10 
	D

	01/10/2014
	         30,00 
	D

	02/10/2014
	         13,77 
	D

	02/10/2014
	      165,24 
	D

	03/11/2014
	         30,00 
	D

	03/11/2014
	   3.924,15 
	D

	03/11/2014
	           3,90 
	D

	03/11/2014
	      289,17 
	D

	28/11/2014
	         13,46 
	D

	28/11/2014
	         55,08 
	D

	01/12/2014
	         30,00 
	D

	01/12/2014
	   4.218,90 
	D

	01/12/2014
	         50,40 
	D

	14/01/2015
	   2.602,35 
	D

	14/01/2015
	         80,19 
	D

	14/01/2015
	         50,40 
	D

	14/01/2015
	         13,77 
	D

	14/01/2015
	         42,00 
	D

	09/02/2015
	         13,46 
	D

	09/02/2015
	         19,20 
	D

	09/02/2015
	         27,60 
	D

	09/02/2015
	      476,28 
	D

	09/02/2015
	   3.358,20 
	D

	03/03/2015
	         16,80 
	D

	03/03/2015
	   1.726,65 
	D

	03/03/2015
	      289,17 
	D

	03/03/2015
	         28,80 
	D

	02/04/2015
	         38,40 
	D

	02/04/2015
	         32,40 
	D

	02/04/2015
	   1.472,55 
	D

	05/05/2015
	   1.807,95 
	D

	05/05/2015
	         46,80 
	D

	05/05/2015
	         38,40 
	D

aplicar ao estabelecimento comercial Drogaria Popular/Drogaria Popular Mineiros do Tiete Ltda. (CNPJ 10.993.557/0001-24) e ao Sr. Wagner Jose Travain (CPF XXX.714.858-XX) , individualmente, a multa prevista no art. 57 da Lei 8.443/1992 c/c o art. 267 do Regimento Interno, com a fixação do prazo de quinze dias, a contar das notificações, para comprovarem, perante o Tribunal (art. 214, inciso III, alínea 'a', do Regimento Interno) , o recolhimento das dívidas aos cofres do Tesouro Nacional, atualizadas monetariamente desde a data do Acórdão até a dos efetivos recolhimentos, se forem pagas após o vencimento, na forma da legislação em vigor;
autorizar, desde logo, nos termos do art. 28, inciso II, da Lei 8.443/1992, a cobrança judicial das dívidas, caso não atendidas as notificações;
autorizar, desde logo, com fundamento no art. 26, da Lei 8.443/1992 c/c o art. 217, do Regimento Interno do TCU, caso seja do interesse dos responsáveis, o parcelamento das dívidas em até 36 parcelas, incidindo, sobre cada uma, os encargos legais devidos, sem prejuízo de alertá-los de que, caso optem por essa forma de pagamento, a falta de comprovação do recolhimento de qualquer parcela implicará o vencimento antecipado do saldo devedor, nos termos do art. 26, parágrafo único, e 59, da Lei 8.443/1992 c/c o art. 217, § 2º, do Regimento Interno do TCU;
enviar cópia do Acórdão que vier a ser prolatado à Procuradoria da República no Estado de São Paulo, nos termos do § 3º do art. 16 da Lei 8.443/1992, c/c o § 7º do art. 209 do Regimento Interno do TCU, para adoção das medidas cabíveis, e ao Fundo Nacional de Saúde e aos responsáveis, para ciência, e informar-lhes que a deliberação, acompanhada do Relatório e do Voto que a fundamenta, está disponível para a consulta no endereço www.tcu.gov.br/acordaos, além de esclarecer que, caso requerido, o TCU poderá fornecer sem custos as correspondentes cópias, de forma impressa;
 informar à Procuradoria da República no Estado de São Paulo que, nos termos do parágrafo único do art. 62 da Resolução TCU 259/2014, os procuradores e membros do Ministério Público credenciados nesta Corte podem acessar os presentes autos de forma eletrônica e automática, ressalvados apenas os casos de eventuais peças classificadas como sigilosas, as quais requerem solicitação formal."
1

não há.

Subprocurador-Geral Paulo Soares Bugarin.

TOMADA DE CONTAS ESPECIAL. PROGRAMA FARMÁCIA POPULAR DO BRASIL. IRREGULARIDADES VERIFICADAS NA EXECUÇÃO DO PROGRAMA. CITAÇÃO DA PESSOA FÍSICA E DA PESSOA JURÍDICA. REVELIA. DÉBITO. MULTA. COMUNICAÇÕES.

TOMADA DE CONTAS ESPECIAL (TCE)

Secretaria de Controle Externo de Tomada de Contas Especial (Secex-TCE).

O presente processo refere-se à tomada de contas especial instaurada pelo Fundo Nacional de Saúde/Ministério da Saúde (FNS/MS) em desfavor do estabelecimento comercial Drogaria Popular Mineiros do Tiete Ltda., localizada no município de Mineiros do Tietê/SP, e do Sr. Wagner José Travain, sócio administrador da pessoa jurídica, devido à aplicação irregular de recursos do Sistema Único de Saúde, no âmbito do Programa Farmácia Popular do Brasil - Aqui Tem Farmácia Popular (PFPB) , no período de 13/2/2012 a 5/5/2015, o que teria ocasionado prejuízo de R$ 126.206,27, em valores históricos, aos cofres do FNS.
2.	A TCE originou-se de constatações do Departamento Nacional de Auditoria do SUS (Denasus) , em procedimento fiscalizatório realizado entre 28/3 e 5/4/2017, com a finalidade de avaliar a execução das normas estabelecidas pela portaria GM/MS 971/2012, vigente à época.
3.	De acordo com o relatório de auditoria 17.531 do Denasus, foram constatadas irregularidades nas dispensações de medicamentos e na documentação comprobatória:
"a) registro de dispensação de medicamentos sem notas fiscais que comprovem a aquisição, contrariando o disposto nos arts. 27, 43, e 44 da Portaria GM/MS nº 184/2011, vigente de 3/2/2011 a 14/5/2012; e nos arts. 23, 39 e 40 da Portaria GM/MS nº 971/2012, vigente de 15/5/2012 a 27/1/2016. Evidência: constatação 472954 (peça 1, p. 6-7) ;
b) registro de dispensação de medicamentos em nome de pessoas falecidas, contrariando o disposto nos arts. 25 e 27 da Portaria GM/MS nº 184/2011, vigente de 3/2/2011 a 14/5/2012; nos arts. 21 e 23 da Portaria GM/MS nº 971/2012, vigente de 15/5/2012 a 27/1/2016; Evidência: constatação 472957 (peça 1, p. 8-9) ;
c) não apresentação de cópia do cupom fiscal, vinculado e/ou receitas médicas solicitados, contrariando o disposto nos arts. 25, 26, 27, 43 e 44 da Portaria GM/MS nº 184/2011, vigente de 3/2/2011 a 14/5/2012; nos arts. 21, 22, 23, 39 e 40 da Portaria GM/MS nº 971/2012, vigente de 15/5/2012 a 27/1/2016. Evidência: constatação 472958 (peça 1, p. 10) ."
4.	O Ministério da Saúde concedeu ampla oportunidade de defesa aos responsáveis, tanto na via administrativa quanto na fase interna da TCE, que não se manifestaram.
5.	No Tribunal, foram devidamente citados pelas mesmas ocorrências constatadas pelo Denasus, mas, de igual modo, mantiveram-se silentes.
6.	A unidade instrutiva propôs, assim, que suas contas sejam julgadas irregulares e que sejam condenados, solidariamente, em débito, bem como aplicada a ambos os responsáveis a multa prevista no art. 57 da Lei 8.443/1992.
7.	O MP/TCU alinha-se à proposta de encaminhamento formulada pela Secex-TCE.
8.	Incidem sobre os responsáveis os efeitos da revelia, dando-se prosseguimento ao processo, nos termos do art. 12, § 3º, da Lei 8.443/1992.
9.	Tendo em vista a inexistência nos autos de elementos capazes de comprovar a boa e regular aplicação dos recursos, acolho a proposta da unidade instrutiva, endossada pelo MP/TCU.
10.	No âmbito deste Tribunal, a responsabilização recaiu solidariamente sobre a empresa e seu sócio administrador. 
11.	Tal entendimento encontra respaldo na interpretação de que as avenças firmadas com a rede privada de farmácias e drogarias possuiriam caráter de convênio, conforme definido no art. 2º, II, da portaria GM/MS 184/2011, que dispõe sobre o Programa Farmácia Popular do Brasil:
"Art. 2º O PFPB consiste na disponibilização de medicamentos e/ou correlatos à população, pelo Ministério da Saúde (MS) , por meio dos meios descritos abaixo: 
 (...) 
II - o 'Aqui Tem Farmácia Popular', constituído por meio de convênios com a rede privada de farmácias e drogarias."
12.	Diante disso, impõe-se julgar irregulares as contas do Sr. Wagner José Travain e da Drogaria Popular Mineiros do Tiete Ltda., imputando-lhes, solidariamente, o débito calculado pelo Denasus.
13.	Por fim, não se operou na situação em exame a prescrição da pretensão punitiva, uma vez que as irregularidades ocorreram nos exercícios de 2012 a 2015, enquanto o ato de ordenação das citações ocorreu em 16/6/2021. Dessa forma, impõe-se a aplicação da multa prevista no art. 57 da       Lei 8.443/1992. 
	Diante do exposto, manifesto-me pela aprovação do acórdão que ora submeto à apreciação deste Colegiado.
TCU, Sala das Sessões, em 3 de maio de 2022.
Weder de Oliveira
Relator